【裁判字號】    99,消債更,51
【裁判日期】    990430
【裁判案由】    更生事件
【裁判全文】
臺灣臺南地方法院民事裁定    99年度消債更字第51號
聲  請  人
即 債 務人  甲○○
上列當事人聲請消費者債務清理事件，本院裁定如下：
    主  文
聲請駁回。
聲請費用新台幣壹仟元由聲請人負擔。
    理  由
一、本件聲請理由略以：聲請人即債務人甲○○現任職於原和建
    材股份有限公司，目前每月薪資收入為新臺幣（下同）30,0
    00元，於扣除法院扣薪9,000元後僅剩21,000元，名下另有
    土地3筆、田賦11筆，財產總額為284,877元，然負債總額為
    2,925,351元，負債顯然超過資產甚多，有不能清償債務之
    情事。聲請人前曾提出債權人清冊，以書面向最大債權金融
    機構國泰世華商業銀行股份有限公司（下稱國泰世華銀行）
    請求共同協商債務清償方案，國泰世華銀行提出每月還款
    8,351元、利率百分之3、共分180期之還款方案，惟因債權
    人臺南縣新市鄉農會（下稱新市農會）並未參與協商，且要
    求聲請人每月須償還10,000元，否則不停止強制扣薪，亦不
    會參與協商，而聲請人除國泰世華銀行之還款方案外，已無
    法再負擔新市農會之還款金額，終致協商失敗。國泰世華銀
    行因此以聲請人未能於最大債權金融機構通知簽署協議書10
    日內完成簽約手續為由，開具前置協商不成立通知書予聲請
    人。而聲請人僅係一般消費者，且無擔保或無優先權債務總
    額未逾12,000,000元，復未經法院裁定開始清算程序或宣告
    破產，爰向本院聲請更生等語。
二、按債務人不能清償債務或有不能清償之虞者，得依本條例所
    定更生或清算程序，清理其債務，消費者債務清理條例第3
    條定有明文。又聲請更生或清算不合程式或不備其他要件者
    ，法院應以裁定駁回之，但其情形可以補正者，法院應定期
    間先命補正，復為同條例第8條所明定。
三、經查，聲請人於消費者債務清理條例施行後，曾以書面向最
    大債權銀行國泰世華銀行申請前置協商，於前置協商程序中
    ，債權人國泰世華銀行所提出之還款方案為「每月還款8,35
    1元、利率百分之3、共分180期」，然聲請人因無法同時負
    擔國泰世華銀行及新市農會之還款方案，未於國泰世華銀行
    通知後10內完成簽約手續，因此國泰世華銀行以「於最大債
    權金融機構通知簽署些遺書10日內未完成簽約手續」為由，
    於98年12月1日出具前置協商不成立通知書與聲請人，有聲
    請人提出之國泰世華銀行之前置協商不成立通知書在卷可稽
    。是本件更生之聲請，業經聲請人與最大債權金融機構請求
    協商債務清償方案不成立，合於消費者債務清理條例第151
    條第1項之程序要件。
四、聲請人主張其於前置協商程序中，國泰世華銀行提出每月償
    還8,351元、利率百分之3、分180期之還款方案，但因新市
    農會並未參與協商，且新市農會要求聲請人每月償還10,000
    元，否則不停止扣薪，因聲請人無法同時負擔國泰世華銀行
    前置協商及新市農會之還款金額，終致協商不成立。聲請人
    提出本件聲請時，並主張其每月實際收入合計30,000元扣除
    每月生活必要費用支出9,829元、扶養母親乙○○6,000元、
    房租6,500元後，已無法再償還其他無擔保債務，已達不能
    清償債務之情形等語，惟查：
  (一)本院認為充分反映債務人之償債能力，應以債務人整年度收
    入為準。經查，債務人自98年1月至98年12月每月平均薪資
    約30,200元，此有原和建材股份有限公司提出之聲請人薪資
    表1份在卷可參（見卷第104頁至第108頁），因此本院認債
    務人平均每月所得應以30,200元計算為適當。
  (二)聲請人主張其每月必要支出因其並無收集收據之習慣，且每
    日生活緊迫、工作繁忙，故未留存生活開銷之證明文件，應
    以行政院主計處公告之臺灣省97年度每人每月之最低生活費
    用9,829元為每月必要生活費用之核算標準。經查，臺灣省
    97年每月每人最低生活費係9,829元，而上開生活費標準係
    按照政府公布最近一年平均每人消費支出（包含食品費、衣
    著鞋襪費、房租水電費、家居管理費、醫療保健費、交通通
    訊費、娛樂教育費及雜項支出）百分之60訂定，因此，本院
    採認上開9,829元之數額係考量債務人處於經濟頓之際，不
    應再有往常般消費行為，而應以維持最低基本生活支出為是
    ，爰以平均消費支出之百分之60所得之數額作為最低基本生
    活支出應屬適當。債務人於履行債務期間本應節約省用，過
    較不寬裕之經濟生活，並誠實勤勉地履行債務，以符合公平
    正義及誠信原則，故本院認聲請人每月每人基本生活費用以
    9,829元為已足。至聲請人另主張每月須支出房租6,500元，
    然房租既屬前開每月每人最低生活費之一部分，則聲請人主
    張其每月須支出房租6,500元等語，自無可採。
  (三)至債務人主張其須與弟弟楊政憲共同扶養母親乙○○，每月
    須支出扶養費用6,000元等語。惟查，受扶養權利者，以不
    能維持生活而無謀生能力者為限；前項無謀生能力之限制，
    於直系血親尊親屬不適用之。民法第1117條第1項、第2項分
    別定有明文。是以，直系血親尊親屬受扶養者，仍須以不能
    維持生活者為限（最高法院87年度台上字第1696號判決意旨
    參照）。查聲請人之母親乙○○於96年度間有股利所得140
    元、97年度間有薪資所得共23,200元及股利所得166元。另
    有投資1筆。此有乙○○96年度至97年度稅務電子閘門財產
    所得調件明細表附卷可稽（見本院卷第71頁至74頁），是乙
    ○○於97年度尚有薪資所得，則實際上是否有受聲請人扶養
    之必要，尚非無疑，聲請人將其母親乙○○列為受扶養人，
    並主張其每月須支出扶養費6,000元，尚難採信。
  (四)依上所述，聲請人每月收入為30,200元，扣除個人必要生活
    費9,829元、剩餘20,371元，應足以負擔國泰世華銀行提出
    「每月清償8,351元，利率百分之3，分180期」之還款方案
    。甚至應有能力支付聲請人所稱新市農會要求之每月10,000
    元還款金額，亦即聲請人尚非無能力與各債權人達成分期償
    還之協議，聲請人捨此不為，並主張其不能清償債務云云，
    自不足採。
  (五)至聲請人目前薪資雖遭法院強制扣薪，然聲請人若可與債權
    人成立協商，各債權人應無再繼續強制扣薪之理。因此債務
    人既有能力足以負擔與國泰世華銀行之協商方案，堪認尚無
    不能清償債務之情形。若嗣後經濟情況惡化或有重大變故導
    致無法履行協商義務，而有不能清償債務之情事時，聲請人
    屆時再向本院聲請更生始為適法，惟聲請人捨此不為，卻在
    不符合更生條件之情形下，向本院聲請更生，核與消費者債
    務清理條例之立法意旨不符。又新市農會向本院表示如聲請
    人再次聲請協商，該會願意參與協商，有99年4月28日電話
    紀錄在卷可稽，是聲請人宜再向最大債權銀行國泰世華銀行
    聲請債務協商，始為正辦。
五、綜上所述，債務人既非不能清償債務或有不能清償之虞，其
    更生之聲請即不符 消費者債務清理條例第3條所定要件，且
    上開欠缺又屬無從補正，依上開說明，自應駁回其更生之聲
    請，爰裁定如主文。
中    華    民    國    99    年    4     月    30    日
                 民事第一庭     法官  林福來
上為正本，係照原本作成。
如不服本裁定，應於裁定送達後10日內向本院提出抗告狀（須附
具繕本），並應繳納抗告費新台幣1,000元。
中    華    民    國    99    年    4     月    30    日
                                書記官  吳俊達

司法院資訊處製作；財團法人民間司法改革基金會備份。
